【裁判字號】    88,上易,2212
【裁判日期】    890131
【裁判案由】    詐欺等
【裁判全文】
臺灣高等法院高雄分院刑事判決                  八十八年度上易字第二二一二號
    上  訴  人
    即  被  告  甲○○
    選任辯護人  陳妙泉  律師
右上訴人因詐欺等案件，不服臺灣高雄地方法院八十七年度易字第五三三六號中華民
國八十八年九月三十日第一審判決（起訴案號：臺灣高雄地方法院檢察署八十五年度
偵字第一二六二三號），提起上訴，本院判決如左：
      主  文
上訴駁回。
    事實及理由
一、本案經本院審理結果，認第一審認定被告甲○○犯詐欺等罪，以刑法第三百三十
    九條第一項之詐欺取財罪名，判處被告甲○○有期徒刑參月，並宣告緩刑參年，
    認事用法及量刑均無不當，應予維持，除引用第一審判決書記載之事實、證據及
    理由，並補充記載如左。
二、被告甲○○於本院審理中雖仍否認犯罪，辯稱：伊係診治醫師，不負責行政工作
    ，只為病患看病，並不負責向健保局申請病患住院之健保給付，而病人住院病歷
    上之診斷內容雖係伊記載，但病歷上之醫師欄簽名並非伊本人所簽，且病患有時
    候會辦理住院後，晚上自行返家，而伊未曾受理過病患請假，並未有偽造不實之
    病患住院紀錄，亦未有詐領中央健保局之住院給付云云。
三、惟按共同實施犯罪行為之人，在合同意思範圍以內，各自分擔犯罪行為之一部，
    相互利用他人之行為，以達犯罪之目的者，即應對全部所發生之結果，共同負責
    。亦即共同正犯間，非僅就其自己實施之行為負其責任，並在犯意聯絡之範圍內
    ，對於他共同正犯所實施之行為，亦應共同負責（最高法院二十八年上字第三一
    一０號、三十二年上字第一九０五號判例意旨參照）。經查：
    （一）被告甲○○於法務部調查局高雄市調查處調查時供承：「（提示石津醫院
          住院病患陳曉君、梁金蓮、許月圓、邱玉、陳福枝之住、出院病歷等資料
          係由何人填寫？依據為何？）經我詳視陳曉君等五份資料後，醫囑單及出
          、入院病歷摘要係由我填寫，我係依實際診斷前述五名病患病情而做的病
          歷紀錄．．．」（見偵查卷第六頁背面）足見被告甲○○確係病患陳曉君
          、梁金蓮、邱玉之診治醫師。
    （二）證人即病患陳曉君於法務部調查局高雄市調查處調查時證稱：「我在八十
          四年七月三十一日至八十四年八月七日因腎不舒服到石津醫院治療治療，
          醫生診斷是腎發炎，要我住院治療，我因不乙我媽媽擔心，所以向醫生表
          明不願住院，治療期間每天上午八時到醫院打一瓶點滴及拿一天份的藥，
          下午三時再到醫院打一瓶點滴。治療期間我都在家休養，沒有在醫院住宿
          ，也沒有向醫院寫請假單。」（見偵查卷第十二頁背面）顯見證人即病患
          陳曉君確有向診治醫師即被告甲○○表明不願住院，而事實上亦未住院，
          此為被告甲○○明知之事實，被告甲○○竟仍在「住院病歷」上記載病患
          陳曉君之病名，復交由不知情之不詳姓名護理人員在其病歷表中填載陳曉
          君住院及出院日期之不實住院病歷資料，以供石津醫院持向中央健保局申
          報病患陳曉君住院費用之健保醫療給付，其共同行使業務登載不實文書及
          詐欺取財之犯行，已甚灼然。
    （三）證人即病患梁金蓮於法務部調查局高雄市調查處調查時證稱：「（你曾否
          於八十四年八月間因病赴高雄市石津醫院治療？有無辦理住院手續？）有
          的，我因腰酸、皮膚過敏等病因於八十四年八月十四日至高市石津醫院門
          診並要求住院檢查，因此該醫院幫我辦理住院手續，至八月二十二日為止
          。」「在住院期間剛好我先生摔重傷，我需返家照顧，．．．所以我從未
          在該院住宿過，只是每天早上八點及下午四點左右各到該院一趟打針及拿
          藥。」「我都是返家照顧先生，無法工作，而我每天至醫院打針拿藥，每
          趟需花費兩個小時，其餘時間都在家裏。」（八十五年偵字第一二六二三
          號第十頁背面至第十一頁）另病患邱玉經檢察官及原審傳喚雖未到庭，惟
          據其於中央健保局業務訪談時，業已陳明：「我於本（八十四）年農曆七
          月十四日傍晚，因暈倒卞赴石津醫院治療．．．每日上午到該醫院打點滴
          ，並拿二日份六包藥，下午再赴該醫院注射血管。我因家中尚有子女四人
          需我照顧，所以我除打針到醫院外，均返家照顧小孩，並未在石津醫院住
          宿診療。」（見中央健保局業務八十四年九月二十日訪談紀錄）顯見病患
          梁金蓮、邱玉事實上並未住院，被告甲○○仍在「住院病歷」上記載病患
          梁金蓮、邱玉之病名，參以證人即中央健保局職員吳文偉於原審到庭証稱
      ：因當時八十四年九月十九日實地查訪，在他們護理站有發現有一本護士
          交班本，其上有記載應住院人數及實際住院人數，而我再去查訪應（未）
          住院（病患）人數中有又發現有虛報住院情形等語（參見原審八十八年六
          月二十二日審訊筆錄）而卷附之石津醫院護士交班本上影本上均有「實住
          」病床之記載，依證人即石津醫院護士林彥妤於原審到庭証稱：護理站上
          之交班本上所記載之「實住」病床之意，乃指當天晚上（實際）住在病房
          的有那幾位（病患），白天病人不要在醫院過夜，要先向護士說，由護士
          向醫師報告准了以後，才乙病人寫請假單等語（參原審八十八年五月二十
          七日審訊筆錄）。被告甲○○係病患陳曉君、梁金蓮、邱玉之診治醫師，
          身負診療重任，對病患病情發展不可能毫無注意，對於上開應住院之病患
          始終未曾住院之事實，豈能諉為不知。
    （四）被告甲○○雖係受僱之診治醫師，未曾親自向中央健保局申報病患陳曉君
          、梁金蓮、邱玉等人住院費用，惟既有在「住院病歷」上記載上開病患之
          病名，復交由不知情之不詳姓名護理人員在其病歷表中填載陳曉君住院及
          出院日期之不實住院病歷資料，再由原審共同被告成羅生囑不知情之不詳
          姓名之護士登載在其業務上製作之醫療費用單據上，並以此不實之資料向
          中央健保局申報病患陳曉君、梁金蓮、邱玉等人住院費用，被告甲○○與
          之自有犯意之連絡及行為之分擔，為共同正犯，依前揭說明，即應對全部
          所發生之結果，共同負責。從而，被告甲○○上訴意旨否認犯罪，指摘原
          判決不當，為無理由，應予駁回。
四、據上論結，應依刑事訴訟法第三百六十八條、第三百七十三條，判決如主文。
本案經檢察官羅正平到庭執行職務。
中    華    民    國     八十九     年       一       月      三十一    日
                              臺灣高等法院高雄分院刑事第三庭
                                  審判長法官  莊秋桃
                                        法官  謝宏宗
                                        法官  陳中和
右正本證明與原本無異。
不得上訴。
                                      書記官  劉博文
中    華    民    國     八十九     年       二       月        二      日
附錄：本判決論罪科刑法條：
附錄：刑法第三百三十九條第一項：
意圖為自己或第三人不法之所有，以詐術使人將本人或第三人之物交付者，處五年以
下有期徒刑、拘役或科或併科一千元以下罰金。
                                                                        Ｋ
附件：
臺灣高雄地方法院刑事判決                        八十七年度易字第五三三六號
    公  訴  人  臺灣高雄地方法院檢察署檢察官
    被      告  成羅生  女七十四歲（民國○○年○月○日生）
                        住高雄市○鎮區○○路四一九號
                        居高雄縣阿蓮鄉○○路六五五號
                        送高雄市左營區復興里復興新村八七號
                        身分證統一編號：Ｅ一八五一六五五號
    選任辯護人  郭季榮  律師
                徐豐明  律師
                陳慧博  律師
    被      告  甲○○  男五十一歲（民國○○○年○月○○日生）
                        住高雄縣橋頭鄉○○路興樹巷六十號
                        居高雄縣梓官鄉○○路一三四號
                        身分證統一編號：Ｆ一0000000號
    選任辯護人  陳妙泉  律師
右列被告因詐欺等案件，經檢察官提起公訴（八十五年度偵字第一二六二三號），本
院判決如左：
    主  文
成羅生共同連續意圖為第三人不法之所有，以詐術使人將本人之物交付，處有期徒刑
伍月，緩刑參年。
甲○○共同連續意圖為第三人不法之所有，以詐術使人將本人之物交付，處有期徒刑
參月，緩刑參年。
    事  實
一、成羅生於八十四年間（已於八十六年十二月間離職）曾為高雄市○鎮區○○路四
    一九號之石津醫院負責人兼主任醫師，職司該醫院之行政業務，為從事醫療行政
    業務之人。甲○○則為石津醫院診治醫師，負責為該醫院病患門診及決定病患是
    否應住院治療之業務，二人明知石津醫院與中央健康保險局（簡稱中央健保局）
    簽訂契約辦理全民健康保險（簡稱健保）醫療業務，特約項目中包含病患住院醫
    健保醫療給付，其二人亦對該醫院病患陳曉君、梁金蓮、邱玉並未實際在該醫院
    住院治療，即不得向中央健保局申請健保住院醫療給付已甚知悉，二人竟基於概
    括之犯意連絡並意圖為石津醫院不法之所有，自民國八十四年七月三十一日起至
    同年八月二十二日止，乘病患陳曉君、梁金蓮、邱玉前來就診之際，由甲○○除
    自行在住院病歷上記載病患之病名外，成羅生、甲○○復授權同意由不知情之不
    詳姓名護理人員在其病歷表中填載如附表所示病患陳曉君、梁金蓮、邱玉住院及
    出院日期之不實住院病歷資料，再由成羅生囑不知情之不詳姓名之護士登載在其
    業務上製作之醫療費用單據上，並以此不實之資料向中央健保局申報如附表所示
    之病患陳曉君、梁金蓮、邱玉等人住院費用（每日可申報住院費為新台幣四百三
    十元）之健保醫療給付，致中央健保局陷於錯誤，而依雙方所簽立之契約給付如
    附表所示之醫療費用，共計詐得新台幣八千一百七十元之中央健保局醫療費用，
    足以生損害於中央健保局對健保之保險醫療費用給付正確性及保險對象就診權益
    。嗣因中央健保局發現有異，於八十四年九月十九日派員查訪石津醫院住院情形
    ，復於同月二十日、二十一日又分別派員訪查石津醫院就診之病患陳曉君、梁金
    蓮、邱玉後，始獲上情。
二、案經中央健保局訴由法務部調查局高雄市調查處移請臺灣高雄地方法院檢察署檢
    察官偵查起訴。
    理  由
一、訊據被告成羅生、甲○○均矢口否認有何上開犯行，被告成羅生辯稱：伊雖是石
    津醫院負責人，但向中央健保局申請住院之健保給付，均由各行政單位分層負責
    ，石津醫院縱然有部分病患未實際住院而向中央健保局申請住院之健保給付，然
    病患實際住院人數是護理站在掌握，若有實際住院人數不符之情形，亦伊之屬行
    政監督上疏忽，並未有詐領健保給付之不法犯意等語。被告甲○○則辯稱：伊為
    診治醫師，並不負責向健保局申請病患住院之健保給付，而病人住院病歷上之診
    斷內容雖係伊記載，但病歷上之醫師欄簽名並非伊本人所簽，而病患有時候會辦
    理住院後，晚上自行返家，而伊未曾受理過病患請假，並未有偽造不實之病患住
    院紀錄，亦未有詐領中央健保局之住院醫療給付云云。經查：
（一）病患陳曉君自八十四年七月三十一日起同年八月七日止，經診治醫師被告甲○
      ○依其病徵要求其住院，然陳曉君每日仍可返家休養，其未曾在石津醫院住院
      之事實，業據証人陳曉君證述在卷（參八十五年九月六日偵訊筆錄及八十四年
      九月二十一日中央健保局業務訪查紀錄）。另病患梁金蓮則自八十四年八月十
      四日起至同月二十二日止在石津醫院辦理住院，惟僅八十四年八月十四日當晚
      在石津醫院住院外，其餘實際均未在石津醫院住院之事實，亦據証人梁金蓮證
      述在卷（參本院八十八年四月二十七日審訊筆錄）。又病患邱玉則自八十四年
      八月九日起至同月十四日止，在石津醫院辦理住院後，其每晚實際並未在醫院
      住院之事實，業據証人邱玉供明在卷，並供稱：護士要求我在住院前先寫一張
      請假單，倣在六樓護理站，平日在醫院打完點滴後與護士說一聲，我即返家並
      未再繼續請假（參中央健保局業務八十四年九月二十日訪談紀錄）。另中央健
      保局職員吳文偉証稱：因當時八十四年九月十九日實地查訪，在他們護理站有
      發現有一本護士交班本，其上有記載應住院人數及實際住院人數，而我再去查
      訪應（未）住院（病患）人數中有又發現有虛報住院情形等語。（參八十八年
      六月二十二日審訊筆錄），此有中央健保局八十四年九月二十六日訪查報告及
      石津醫院護士交班本上影本在卷可按。另石津醫院護士林彥妤亦証稱：護理站
      上之交班本上所記載之「實住」病床之意，乃指當天晚上（實際）住在病房的
      有那幾位（病患）等語，並証稱：白天病人不要在醫院過夜，要先向護士說，
      由護士向醫師報告准了以後，才乙病人寫請假單等語（參本院八十八年五月二
      十七日審訊筆錄）。又病患陳曉君、梁金蓮、邱玉均由石津醫院於附表所示之
      時間向中央健保局申請住院之健保給付之事實，復有病患陳曉君、梁金蓮、邱
      玉之全民健康保險住院醫療費用醫令清單、出院病歷摘要在卷可按，故石津醫
      院向中央健保局詐領健保醫療給付之事實，已甚顯明。
（二）又病患陳曉君、梁金蓮、邱玉之住院病歷上除載有病名、入院及出院、住院床
      號之紀錄外，並均各有主任醫師即被告成羅生及診治醫師甲○○名銜之事實，
      此有病患陳曉君、梁金蓮、邱玉住院病歷在卷可按，被告甲○○雖辯稱：住院
      病歷上之病名是渠所記載，其餘部分均非渠所填載等語（參八十八年九月二日
      審訊筆錄）。惟按住院病歷係屬醫師所記載之病歷資料之一部分。況被告甲○
      ○已於住院歷記載病患陳曉君、梁金蓮、邱玉入院（住院）時之病名，衡諸一
      般常情，病患得否出院，仍須經由診治醫師同意並填載完成住院歷病資料後，
      病患始得出院。故縱令病患陳曉君、梁金蓮、邱玉三人住院及出院日期，非被
      告甲○○所親自填載，應認其已有授權醫護人員填載之犯意，始謂合理，故被
      告成羅生、甲○○上開辯，顯與事理有違，應屬卸責之詞，委無可採，復有陳
      曉君、梁金蓮、邱玉之住院病歷資料影本在卷可按，故被告成羅生、甲○○二
      人在住院病歷上登載不實之犯行，已甚顯明，罪証明確，被告二人犯行均洵堪
      認定。
二、被告成羅生、甲○○分別為石津醫院負責人（兼主任醫師）及診治醫師，自謀取
    其所任職之醫院不法利潤，竟利用病患陳曉君、梁金蓮、邱玉等三人在如附表所
    示之時間未在石津醫院住院即授意不詳姓名護理人員在如附表所示之業務上職住
    院病歷中偽填病患住院日期之不實病歷資料後，再囑不知情之不詳姓名護理人員
    填載單據向中央健保局申報復健治療費用之醫療給付，核其二人所為，均分別犯
    刑法第二百十五條業務登載不實罪、第二百十六條之行使業務登載不實罪、第三
    百三十九條第一項詐欺取財罪之間接正犯。又其業務登載不實罪之低度行為，應
    為行使之高度行為所吸收，不另論罪。被告二人均先後多次行使業務登載不實罪
    及詐欺取財罪，其二人均時間緊接，所犯之基本構成要件相同，顯係基於概括之
    犯意為之，均應分別為論以連續行使業務登載不實罪及連續詐欺取財罪，而二人
    所上開二罪間，各有方法結果之牽連關係，均應從一重罪，二人均應依連續詐欺
    取財罪處斷。又被告二人間有犯意之連絡及行為之分擔，均為共同正犯。公訴意
    旨另以：被告成羅生、甲○○明知病患許月圓並未實際住院，亦以同上手段偽造
    病患許月圓自八十四年八月二日起至同年八月七日止之住院病歷紀錄及病患陳曉
    君、梁金蓮、邱玉之住院之醫療費用，因認被告成羅生、甲○○二人此部分，亦
    涉業務登記不實罪及詐欺取財罪嫌。惟按犯罪事實應依證據認定之，無證據不得
    推定其犯罪事實，刑事訴訟法第一百五十四條定有明文。經訊之被告成羅生、甲
    ○○均堅決否認有何上開犯行。經查病患許月圓曾於八十四年八月二日起至同年
    八月七日止，均曾在石津醫院過夜住院並接受醫療之事實，業據証人許月圓證述
    在卷。另証人吳文偉亦証稱：除病房費用外，其餘醫療給付因他（指病患）實際
    有拿藥及檢查的項目，（是否有詐領）我們無法明確去區分等語。是中央健保局
    承辦之人員既均無法明確區分病患陳曉君、梁金蓮、邱玉於如附表所示之時間實
    際接受檢查及治療，自難認石津醫院此部分有向中央健保局詐領健保給付，況証
    人陳曉君、梁金蓮、邱玉等人均分別於中央健保局訪談中、偵訊中及本院審訊中
    證述：均有每日均曾到石津醫院接受打針及拿藥等情，故公訴人認被告二人此部
    分亦涉有業務登載不實罪及詐領中央健保局之健保給付部分，均應屬犯罪不能証
    明，本應為無罪諭知，惟公訴人認此部分與前揭有罪部分，有連續犯關係，屬裁
    判上一罪，爰不另為無罪諭知。審酌被告成羅生為石津醫院負責人，被告甲○○
    則為該院診治醫師，在社會上之經濟、地位並非居弱勢，竟為共同謀取醫院之區
    區小利，未能潔身自愛而有上開犯行，且其犯後仍多方飾詞卸責，其二人量刑本
    不宜從輕，惟念其二人所詐得金額不多及其他一切情狀，爰從輕分別量處被告成
    羅生有期徒刑五月，被告甲○○有期徒刑三月。又被告二人均未有犯罪前科，此
    有臺灣高雄地方法院檢察署前科資料查註紀錄表在卷可按，且均為現職醫師，如
    入監服刑，將影響其他病患之診治。而其二人經此刑之教訓，自當所警惕，諒無
    再犯之虞，本院綜核各情，認前開對其刑之宣告，以暫不執行為適當，爰均併予
    宣告緩刑三年，以啟自新。
據上論斷，應依刑事訴訟法第二百九十九條第一項前段、第二百十五條、第二百十六
條、第三百三十九條第一項、第二十八條、第五十五條後段、第五十六條、第七十四
條第一款、罰金罰鍰提高標準條例第一條前段，判決如主文。
本案經檢察官簡志瑩到庭執行職務。
中     華     民     國     八  十 八 年       九       月 三十     日
                                臺灣高雄地方法院刑事第六庭
                                            法  官     李   政   庭
右正本證明與原本無異。
如不服本判決，應於判決送達後十日內，向本院提出上訴狀。
                                            書記官     楊   銘   珠
中    華    民    國    八十八    年       九       月        三十      日
附錄：刑法第三百三十九條 、第二百十五條
意圖為自己或第三人不法之所有，以詐術使人將本人或第三人之物交付者，處五年以
下有期徒刑、拘役或科或併科一千元以下罰金。
以前項方法得財產上不法之利益或使第三人得之者亦同。
前二項之未遂犯罰之。
從事業務之人，明知為不實之事項，而登載於其業務上作成之文書，足以生損害於公
眾或他人者，處三年以下有期徒刑、拘役或五百元以下罰金。
八十七年易字第五三三六號刑事判決附表：
┌──────────┬──────────────────────┬─────────┬
───────┬
│病患姓名            │偽造住院病歷之住院之日期（每日四百三十元）  │詐取金額（新台幣）│
金額（新台幣）│
├──────────┼──────────────────────┼─────────┤
───────┤
│陳曉君              │八十四年七月三十一日起至八十四年八月七日止  │三千零十元        │
零十元        │
│                    │，偽造陳曉君住院期七日。                    │                  │
              │
├──────────┼──────────────────────┼─────────┤
───────┤
│梁金蓮              │八十四年八月十四日起至同年八月二十二日止，除│三千零十元        │
零十元        │
│                    │八十四年八月十四日當晚住院外，其餘八日均未住│                  │
              │
│                    │院，偽造梁金蓮住院七日。                    │                  │
              │
├──────────┼──────────────────────┼─────────┤
───────┤
│邱玉                │八十四年八月九日起至同年月十四日止，偽造邱玉│二千一百五十元    │
一百五十元    │
│                    │住院五日         │                  │
              │
│                    │                                            │                  │
              │
├──────────┴──────────────────────┴─────────┤
───────┤
│                                       共計 ：詐取八千一百七十元                      │
              │
└───────────────────────────────────────────┘
───────┘


司法院資訊處製作；財團法人民間司法改革基金會備份。
